臺灣臺北地方法院民事判決　九十一年訴字第四九二六號
　　原　　　告　　台北市政府財政局
　　法定代理人　　甲○○
　　訴訟代理人　　古明峰律師
　　複代 理 人　　乙○○
　　被　　　告　　高芳芬
　　　　　　　　　丁○○
　　　　　　　　　丙○○
右當事人間請求返還不當得利事件，本院判決如左：
    主    文
被告高芳芬應給付原告新台幣玖拾肆萬柒仟佰壹拾貳元，及自民國九十一年七月二
十四日起至清償日止按週年利率百分之五計算之利息。
原告其餘之訴駁回。
訴訟費用由被告高芳芬負擔五分之一，餘由原告負擔。
本判決原告勝訴部分於原告以新台幣拾捌萬壹仟元為被告高芳芬供擔保後，得假執
行。
原告其餘假執行之聲請駁回。
    事    實
甲、原告方面：
一、聲明：
  (一)被告應連帶給付原告新臺幣（下同）一百八十四萬七千零二十八元，及自支付命
    令送達被告翌日起至清償日止，按週年利率百分之五計算之利息。
  (二)願供擔保請准宣告假執行。
二、陳述：
  (一)坐落台北市○○區○○段四小段二三八地號土地，及其上門牌號碼台北市中山區
    ○○○路一段一一二巷三號建物，係原告管理之台北市房地，詎被告無權占有居
    住如附圖所示編號Ａ部分面積九十三平方公尺門牌號碼台北市中山區○○○路○
    段一一二巷三號建物（下稱Ａ建物），又在系爭土地如附圖所示編號Ｂ部分面積
    十三平方公尺上建屋（下稱Ｂ建物）使用，被告受有相當於租金之利益，致原告
    受到損害，為此依民法第一百七十九條規定，訴請被告連帶給付自民國八十五年
    四月一日起至九十一年三月三十一日止應付相當於租金之利益共計一百八十四萬
    七千零二十八元及自支付命令送達被告翌日起至清償日止，按週年利率百分之五
    計算之利息。
  (二)被告高芳芬所稱台北市政府曾配住宿舍給其夫之事，被告否認。
三、證據：提出台北市土地登記謄本、建物登記謄本、台北市稅捐稽徵處中南分處九
    十年四月十一日北市稽中南乙字第九○六一○三九六○○號函、台北市公告土地
    現值及公告地價查詢系統查詢表各一件、現場照片數禎為證。
乙、被告方面
壹、被告高芳芬方面：
一、聲明：原告之訴及假執行之聲請均駁回。
二、陳述：Ａ建物是台北市政府於三十五年間配住給伊之夫黃範麟的宿舍，黃範麒於
    六十年間離職，黃範麒於七十九年間死亡後，Ａ建物向來都是伊一人居住迄今，
    伊有權使用。伊自七十六年間開始將Ｂ建物出租，月租數千元，承租人已經搬走
    。被告丁○○是伊之子，丙○○是伊之孫，兩人都沒有居住使用Ａ建物、Ｂ建物
    。對於原告請求超過五年時效及其他不當得利的請求，伊都不願意給付。
貳、被告丁○○、丙○○方面：
    被告丁○○、丙○○未於言詞辯論其日到場，且除對支付命令具狀聲明異議外，
    未提出書狀作何聲明或陳述。
丙、本院依原告之聲請履勘系爭土地、房屋現場，並囑託臺北市中山地政事務所測量
    製有土地複丈成果圖一份附卷。
    理    由
甲、程序方面：
一、按訴狀送達後，原告不得將原訴變更或追加他訴。但擴張或減縮應受判決事項之
    聲明者，不在此限，民事訴訟法地第二百五十五條第一項第三款定有明文。本件
    原告起訴時依不當得利之法律關係請求被告連帶給付四百七十萬零七千九百七十
    五元及遲延利息，於訴訟進行中，原告減縮為請求被告連帶給付一百八十四萬七
    千零二十八元，依前揭法條所示，應予准許。
二、被告丁○○、丙○○未於言詞辯論期日到場，核無民事訴訟法第三百八十六條各
    款所列情形，爰依原告之聲請，由其一造辯論而為判決。
三、按國有財產撥給各地國家機關使用者，名義上雖為國有，實際上即為使用機關行
    使所有人之權利，故本院對於是類財產，向准由管領機關起訴，代國家主張所有
    權人之權利（最高法院五十一年台上字第二六八○號判例參照）。該判例意旨雖
    僅針對國有財產撥給各地國家機關使用，各該國家機關關於管理之國家財產起訴
    之當事人問題，然關於直轄市，依直轄市自治法第三條規定，其屬法人，其職權
    包括依直轄市自治法辦理自治事項，並執行中央委辦事項。直轄市地方自治團體
    將其財產交給地方政府管理，地方政府就其所管領之財產而涉訟，參酌上開判例
    意旨，應認地方政府就該訴訟有當事人能力。系爭土地及Ａ建物之所有權人為台
    北市，原告為管理機關，此有原告提出之土地登記謄本、建物登記謄本各乙份在
    卷可稽，依上開說明，原告自有提起本件訴訟之當事人能力，合先敘明。
乙、實體方面：
一、原告主張：系爭坐落台北市○○區○○段四小段二三八地號土地，及其上門牌號
    碼台北市中山區○○○路○段一一二巷三號建物，均係原告管理之台北市房地，
    詎被告無權占有居住系爭Ａ建物，占用如附圖所示編號Ａ部分面積九十三平方公
    尺土地，又在系爭土地如附圖所示編號Ｂ部分面積十三平方公尺上築Ｂ建物使用
    ，被告受有相當於租金之利益，致原告受到損害，爰依民法第一百七十九條之規
    定，請求被告連帶給付自八十五年四月一日起至九十一年三月三十一日止應付相
    當於租金之利益共計一百八十四萬七千零二十八元及自支付命令送達被告翌日起
    至清償日止，按週年利率百分之五計算之利息等語。
    被告高芳芬則以：Ａ建物是台北市政府於三十五年間配住給伊之夫黃範麒的宿舍
    ，黃範麒於七十九年間死亡後，Ａ建物向來都是伊一人居住迄今。伊自七十六年
    間開始將Ｂ建物出租，月租數千元。被告丁○○、丙○○都沒有居住使用Ａ建物
    、Ｂ建物。原告請求超過五年時效及其他不當得利的請求，伊都不願意給付等語
    ，資為抗辯。
二、原告主張系爭坐落台北市○○區○○段四小段二三八地號土地，及其上門牌號碼
    台北市中山區○○○路○段一一二巷三號建物，均為台北市所有，土地及房屋之
    管理機關為原告，係原告管理之台北市房地，被告高芳芬占有居住系爭Ａ建物即
    門牌號碼台北市中山區○○○路○段一一二巷三號建物，占用如附圖所示編號Ａ
    部分面積九十三平方公尺土地，又在系爭土地如附圖所示編號Ｂ部分面積十三平
    方公尺上築Ｂ建物使用之事實，為被告高芳芬所不爭執，並有原告提出之土地登
    記謄本、建物登記謄本各乙份為證，且經本院履勘現場，製有勘驗筆錄一份在卷
    可考，並經本院囑託臺北市古亭地政事務所測量製有土地複丈成果圖二份可佐，
    堪信為真實。
三、原告主張被告高芳芬無正當權源占有系爭土地Ａ部分、Ｂ部分，及台北市所有Ａ
    建物，受有不當得利之事實，被告高芳芬對占有系爭土地Ａ部分、Ｂ部分，及台
    北市所有Ａ建物不爭執，但否認無權占有，並辯稱：Ａ建物是台北市政府於三十
    五年間配住給伊之夫的宿舍，伊有權使用云云，然原告否認台北市政府曾將Ａ建
    物配住給被告高芳芬之夫黃範麒，被告高芳芬就其主張配住宿舍乙節，復未舉證
    證明以實其說，難信屬實。況按借用人應於契約所定期限屆滿時返還借用物。未
    定期限者，應於借貸之目的使用完畢時返還之。民法第四百七十條第一項前段定
    有明文。而因任職關係獲准配住宿舍，其性質為使用借貸，目的在使任職者安心
    盡其職責，是倘借用人喪失其與所屬機關之任職關係，當然應認依借貸之目的，
    已使用完畢，配住機關自得請求返還。故公務員因任職關係配住宿舍，於任職中
    死亡時，即喪失其與所屬機關之任職關係，依借貸目的應認已使用完畢，使用借
    貸契約因而消滅（最高法院九十一年度台上字第一九二六號判決意旨參照）。本
    件縱被告高芳芬所辯Ａ建物是台北市政府於三十五年間配住給被告高芳芬之夫黃
    範麒之宿舍屬實，惟被告高芳芬自承其夫黃範麒於六十年間離職，則依上開說明
    ，縱Ａ建物係配住之宿舍，依借貸之目的於六十年間亦視為使用業已完畢，被告
    高芳芬辯稱其係有權使用云云，洵無足採。
四、按無法律上原因而受利益，致他人受損害者，應返還其利益，民法第一百七十九
    條定有明文。又無權占有他人房屋，可能獲得相當於租金之利益，最高法院六十
    一年台上字第一六九五號著有判例參照。土地法第九十七條第一項規定：「城市
    地方房屋之租金，以不超過土地及其建築物申報總價額年息百分之十為限。」此
    項規定，於租用基地建築房屋之情形亦準用之，土地法第一百零五條定有明文。
    土地法第九十七條規定係屬強制規定，如當事人間約定之租金超過此限制，其超
    過部分無請求權（最高法院四十三年台上字第三九二號、五十四年台上字第一五
    二八號判例意旨參照）。土地法第九十七條第一項規定所謂之土地價額，依同法
    施行法第二十五條之規定，係指法定地價而言。法定地價依同法第一百四十八條
    規定，係指土地所有權人依土地法所申報之地價，在平均地權條例施行區域，係
    指土地所有權人於地政機關舉辦規定地價或重新規定地價時，於公告申報地價期
    間內自行申報之地價而言，惟公有土地則以土地之公告地價為申報地價，免予申
    報，平均地權條例第十六條及其施行細則第二十一條分別定有明文。
五、原告請求被告高芳芬給付自八十五年四月一日起至九十一年三月三十一日止相當
    於租金之不當得利，然被告高芳芬為時效之抗辯。按租金之請求權因五年間不行
    使而消滅，既為民法第一百二十六條所明定，至於終止租約後之賠償與其他無租
    賃契約關係之賠償，名稱雖與租金異，然實質上仍為使用土地之代價，債權人應
    同樣按時收取，不因其契約終止或未成立而謂其時效之計算應有不同。最高法院
    著有四十九年台上字第一七三○號判例可資參照。查原告係於九十一年七月十二
    日向本院聲請發支付命令，自該日回溯五年為八十六年七月十三日。是原告請求
    被告高芳芬給付自八十五年四月一日起至八十六年七月十二日止相當於租金之不
    當得利或損害金，此部分已罹租金短期消滅時效期間，依上開說明，原告此部分
    之請求，即屬無據，應予駁回。次查，系爭Ａ建物破舊不堪，Ａ建物、Ｂ建物在
    中山市場後面的巷子內，Ａ建物大門老舊無法開啟，只能從側門出入，但附近商
    業活動發達，交通便利，業據本院履勘現場製有勘驗筆錄乙份在卷可稽，並有原
    告提出現場照片數禎可佐，本院審酌系爭房屋屋況及系爭土地附近之繁榮狀況，
    認被告高芳芬使用台北市所有Ａ建物部分應以系爭Ａ建物價額及基地價額年息百
    分之三計算為適當，被告高芳芬使用Ｂ建物占有台北市所有如附圖所示Ｂ部分土
    地部分則以基地價額年息百分之五計算為適當。再查，系爭土地位於台北市中山
    區，八十六年七月之公告地價為每平方公尺五萬六千八百七十三元，八十九年七
    月之公告地價為五萬八千八百七十二元，系爭Ａ建物自七十九年起房屋課稅現值
    每年均為八萬八千三百元，有原告提出之台北市公告土地現值及公告地價查詢系
    統查詢表、台北市稅捐稽徵處中南分處九十年四月十一日北市稽中南乙字第九○
    六一○三九六○○號函各一件附卷可參。被告高芳芬占用Ａ建物基地面積九十三
    平方公尺，Ｂ建物基地十三平方公尺，則被告每月應給付原告相當於租金之不當
    得利數額Ａ建物之計算公式為（占用土地面積×公告地價＋Ａ建物申報價額）×
    3﹪÷12個月。如附圖所示Ｂ部分土地之計算公式為「占用土地面積（平方公尺
    ）×公告地價×5﹪÷12個月（元以下四捨五入）」，依此計算（如附表），原
    告得請求被告高芳芬給付自八十六年七月十三日起至九十一年三月三十一日止占
    有使用Ａ屋、系爭土地Ａ部分、Ｂ部分相當於租金之不當得利數額共計九十四萬
    七千三百一十二元，原告在此範圍內之請求，洵屬有據，應予准許。原告逾此部
    分之請求，不應准許。
六、按給付無確定期限者，債務人於債權人得請求給付時，經其催告而未為給付，自
    受催告時起，負遲延責任。其經債權人起訴而送達訴狀，或依督促程序送達支付
    命令，或為其他相類之行為者，與催告有同一之效力，民法第二百二十九條第二
    項定有明文。原告依民法第一百七十九條、第一百八十四條第一項前段規定訴請
    被告高芳芬給付之金額，並非定有確定期限之債務，原告自得請求被告給付自支
    付命令送達被告高芳芬翌日即九十一年七月二十四日起至清償日止，按週年利百
    分之五計算之遲延利息，原告逾此部分之利息請求，即屬無據。
七、另原告主張被告丁○○、黃俊英無權占有占有使用系爭Ａ屋、系爭土地Ａ部分、
    Ｂ部分系爭土地乙節，雖被告丁○○、黃俊英未到庭答辯，然被告高芳芬否認其
    子丁○○、其孫黃俊英居住該處，而經本院到場履勘，未發現被告丁○○、黃俊
    英有居住該處之情形，且原告亦未指出該屋內有何屬被告丁○○、黃俊英所有之
    物，或其等日常生活所用之物，此外原告又未能舉證證明被告丁○○、黃俊英確
    實居住該處，自難認被告丁○○、黃俊英有占有使用該處之情形。是原告依民法
    第一百七十九條之規定，訴請被告被告丁○○、黃俊英連帶給付給付一百八十四
    萬七千零二十八元及遲延利息，為無理由，不應准許。
八、綜上所述，被告高芳芬無權占用系爭土地Ａ部分、Ｂ部分及台北市中山區○○○
    路○段一一二巷三號房屋，受有相當於租金之利益，原告並因此受到相當於租金
    之損害，原告依民法第一百七十九條之規定，訴請被告高芳芬給付九十四萬七千
    三百一十二元及自支付命令送達翌日即九十一年七月二十四日起至清償日止，按
    週年利率百分之五計算之利息之範圍內，洵屬有據，應予准許。原告逾此部分之
    請求及原告請求被告丁○○、黃俊英連帶給付部分，則屬無據，應予駁回。
九、本件原告陳明願供擔保聲請宣告假執行，就原告勝訴部分，經核並無不合，爰酌
    定相當擔保金額，併准許之：至原告敗訴部分，其假執行之聲請因訴之駁回而失
    所附麗，應予駁回。
十、據上論結，本件原告之訴一部有理由，一部無理由，依民事訴訟法第三百八十五
    條第一項前段、第七十八條、第三百九十條第二項，判決如主文。
中　　　華　　　民　　　國　　九十一　　年　　 十二　　 月　　三十一　　日
                                            民事第五庭法      官　羅富美
右正本係照原本做成。
如對本判決上訴，須於判決送達後二十日內向本院提出上訴狀。
中　　　華　　　民　　　國　　九十一　　年　　 十二　　 月　　三十一　　日
                                                      法院書記官　郭錦賢
附表：
一、如附圖所示Ａ部分面積九十三平方公尺土地暨其上建物部分：
　(一)自八十六年七月十三日起至八十九年六月三十日止（三五．六個月）
    （56873×93）＋88300  ×3﹪÷12×35.6=478597
  (二)自八十九年七月一日起至九十一年三月三十一日止（二一個月）
    （58872×93）＋88300  ×3﹪÷12× 21=000000
0、如附圖所示Ｂ部分面積十三平方公尺土地部分：
　(一)自八十六年七月十三日起至八十九年六月三十日止（三五．六個月）
    56873×13 ×5﹪÷12×35.6=109670
  (二)自八十九年七月一日起至九十一年三月三十一日止（二一個月）
    58872×13 ×5﹪÷12×21=66967
三、總計九十四萬七千三百一十二元
    478597＋292078＋109670＋66967=947312
